臺灣彰化地方法院民事判決
111年度簡上字第92號
上  訴  人  莊瑞勳    住○○市○○區○○路000號0樓           
被  上訴人  莊瑞亨  
上列當事人間請求分割共有物等事件，上訴人對於中華民國111
年5月17日本院北斗簡易庭110年度斗簡字第379號第一審判決提
起上訴，本院於民國111年9月14日言詞辯論終結，判決如下：
    主  文
原判決廢棄。
被上訴人在第一審之訴駁回。
第一、二審訴訟費用由被上訴人負擔。
    事  實  及  理  由
一、被上訴人主張：坐落彰化縣○○鄉○○○段00地號土地上，門牌
    號碼彰化縣○○鄉○○村○○路00號之未辦理保存登記建物（下稱
    系爭房屋），為兩造之父親即訴外人莊清甫於民國60年間出
    資興建。莊清甫於104年3月間過世後，全體繼承人即兩造及
    訴外人莊瑞隆、莊洪芙蓉協議由兩造及莊瑞隆等3人（下稱
    莊瑞隆等3人）繼承系爭房屋。莊瑞隆等3人於106年9月6日
    簽訂協議書（下稱系爭協議書），約定系爭房屋由其等共有
    ，應有部分各3分之1，並依現況使用，亦即原判決附圖（即
    彰化縣二林地政事務所民國110年6月7日收件二土測字第108
    4號土地複丈成果圖，下同）所示編號H、G、F、E部分，由
    莊瑞隆使用；編號K、M、N、L部分，由上訴人使用；編號A
    、B、C、D部分，由被上訴人使用；至於編號P、R、Q、S部
    分，則共同使用。然上訴人未經全體共有人同意，擅自在編
    號Q部分房間內，裝潢編號R所示隔間（下稱系爭隔間），無
    權占用該部分建物，爰依民法第767條第1項前段、第821條
    規定，請求上訴人將系爭隔間拆除，返還該部分房屋與全體
    共有人等語。
二、上訴人則以：
  ㈠上訴人於101年間徵得莊清甫同意後，裝潢系爭隔間以供已使
    用，並於101年8月間經莊清甫同意，將其所有書櫃及藏書放
    置在編號R、Q部分房屋內。上訴人持續占有使用編號K、M、
    N、P、R、Q部分房屋迄今，編號S部分則由莊瑞隆使用，非
    如被上訴人所陳編號P、R、Q、S部分係共同使用。莊瑞隆等
    3人於106年9月6日簽訂系爭協議書，約定按系爭房屋之使用
    現況分管，上訴人自有權占有編號Q、R部分房屋，並設置系
    爭隔間使用。 
  ㈡上訴人與莊瑞隆於111年5月29日簽訂共有房屋分管契約書（
    下稱系爭分管契約），約定由上訴人管理使用編號Q、R部分
    房屋。其等人數及應有部分合計已過半數，依民法第820條
    第1項規定，被上訴人應受系爭分管契約拘束，上訴人自有
    權占用該部分房屋等語置辯。
三、原審判決：㈠上訴人應將系爭房屋內，如附圖所示編號R部分
    、面積15平方公尺之隔間拆除，並將該部分房屋返還與被上
    訴人及全體共有人；並依職權宣告假執行。上訴人不服，提
    起上訴，並聲明：㈠原判決廢棄。㈡被上訴人在第一審之訴駁
    回。被上訴人則答辯聲明：上訴駁回。　　
四、兩造不爭執事項：
  ㈠系爭房屋由兩造之父親莊清甫出資興建。
  ㈡莊清甫於104年3月間過世，經全體繼承人即上訴人莊瑞勳（
    二子）、被上訴人莊瑞亨（三子）及莊瑞隆（長子）、莊洪
    芙蓉（配偶）協議，由莊瑞隆等3人繼承系爭房屋。
  ㈢莊瑞隆等3人於106年9月6日簽訂系爭協議書，約定系爭房屋
    由其等共有，應有部分各3分之1，依現況使用。
  ㈣編號H、G、F、E部分房屋，由莊瑞隆使用；編號K、M、N、L
    部分房屋，由上訴人使用；編號A、B、C、D部分房屋，由被
    上訴人使用。
  ㈤上訴人未經全體共有人同意，在編號Q部分房屋內，裝潢編號
    R部分之系爭隔間，占用該部分房屋。
  ㈥上訴人及莊瑞隆於111年5月29日簽定系爭分管契約，約定由
    上訴人管理使用編號R、Q部分房屋。
五、兩造爭執事項：
　　被上訴人本於共有人地位，請求上訴人拆除系爭隔間，有無
    理由？亦即，上訴人是否有權單獨使用編號R、Q部分房屋？
     
六、得心證之理由：
  ㈠98年1月23日修正公布並於同年7月23日施行之民法第820條第
    1項規定：「共有物之管理，除契約另有約定外，應以共有
    人過半數及其應有部分合計過半數之同意行之。但其應有部
    分合計逾三分之二者，其人數不予計算」，其目的乃為促使
    共有物之有效利用，增進社會經濟發展，就共有物之管理，
    採多數決原則。而共有人對共有物使用收益方法之決定，屬
    共有物之管理範圍，自應依民法第820條第1項規定處理。是
    有關共有物之管理，基於私法自治原則，應優先依共有人之
    契約定之，如未經共有人全體協議訂立分管契約或為管理之
    約定，自得依民法第820條第1項之規定，由共有人以多數決
    為之，共有人關於共有物管理之約定或依上開條項規定所為
    管理之決定，對於為該約定或決定時之全體共有人均有拘束
    力（最高法院110年度台上字第2447號判決意旨參照）。
  ㈡查莊瑞隆等3人因分割繼承，共同取得系爭房屋之事實上處分
    權，其等於106年9月6日簽訂系爭協議書，約定系爭房屋由
    該3人共有，應有部分各3分之1，依現況使用等事實，為兩
    造所不爭執（見四、第㈡、㈢項）。又兩造均不爭執按系爭房
    屋使用現況，編號H、G、F、E部分由莊瑞隆使用；編號K、M
    、N、L部分由上訴人使用；編號A、B、C、D部分由被上訴人
    使用（見四、第㈣項），然就編號P、R、O、S部分則意見紛
    歧。觀諸系爭協議書之內容（見本院110年度補字第295號卷
    宗第33頁），莊瑞隆等3人並未約定「現況使用」之具體位
    置及範圍，且為上訴人所不爭執（見本院卷第55頁），可見
    系爭房屋中編號P、R、O、S部分，並未經共有人全體協議為
    利用、管理之約定。
  ㈢而上訴人及莊瑞隆於111年5月29日簽定系爭分管契約，約定
    由上訴人管理使用編號R、Q部分房屋（見四、兩造不爭執事
    項第㈥項）。依上開說明，系爭分管契約為上訴人及莊瑞隆 
    對系爭房屋之共有人占有部分特定共有物，而為使用收益所
    為之決定，核屬民法第820條第1項所定對共有物管理之約定
    。又上訴人及莊瑞隆就系爭房屋事實上處分權之權利範圍各
    為3分之1（見四、兩造不爭執事項第㈢項），合計共3分之2
    ，其等人數及應有部分合計均已超過半數，是系爭分管契約
    雖未經被上訴人參與簽訂，然依民法第820條第1項規定，對
    被上訴人亦有拘束力。
  ㈣被上訴人雖提出另案聲請，依民法第820條第2項規定裁定變
    更上開管理方法，並據此為由，聲請本院裁定停止本件訴訟
    程序。惟民事訴訟法第182條第1項規定所謂訴訟全部或一部
    之裁判，以他訴訟之法律關係是否成立為據者，係指他訴訟
    之法律關係是否成立，為本件訴訟先決問題者而言。且有無
    以裁定停止訴訟程序必要，法院有斟酌情形，依其自由意見
    決定之裁量權，並非一經當事人聲請，即應裁定停止訴訟程
    序。查被上訴人所提聲請變更共有物管理方法，縱經另案准
    許，僅屬本件言詞辯論終結後新發生之事實，難謂為本件訴
    訟之先決問題，自無裁定停止訴訟程序之必要。是上訴人聲
    請停止訴訟程序，不應准許。而系爭分管契約尚未經法院裁
    定變更前，仍屬有效，且全體共有人均受拘束，是上訴人辯
    稱其依據系爭分管契約，有權使用編號R、Q部分房屋，即屬
    有據。被上訴人主張上訴人無權占有上開房屋，訴請上訴人
    拆除系爭隔間，並返還占用部分房屋云云，洵屬無據，不應
    准許。
七、綜上所述，被上訴人依民法第767條第1項、第821條規定，
    請求上訴人將系爭隔間拆除，並將占用部分房屋返還與被上
    訴人及其他共有人，為無理由，不應准許。原審為上訴人敗
    訴之判決，尚有未洽；上訴意旨求予廢棄改判，為有理由，
    爰由本院廢棄改判如主文第2項所示。
八、本件事證已臻明確，兩造其餘攻擊防禦方法及援用之證據，
    經本院審酌後，認就判決結果均不生影響，爰不一一論駁，
    併此敘明。
九、據上論結，上訴人之上訴為有理由，依民事訴訟法第436條
    之1第3項、第450條、第78條，判決如主文。　　
中　　華　　民　　國　　111 　年　　10  　月　　5 　　日
                民事第三庭    　審判長法　官　洪榮謙
                                      法  官　羅秀緞
                                      法  官　鍾孟容
以上正本係照原本作成。
不得上訴。
中　　華　　民　　國　　111 　年　　10  　月　　5 　　日
                                      書記官　張茂盛